【裁判字號】    98,訴,1002
【裁判日期】    990624
【裁判案由】    分割共有物
【裁判全文】
臺灣彰化地方法院民事判決  98年度訴字第1002號
原      告  甲○○
訴訟代理人  沈棱律師
複代理人    乙○○
被      告  丁○○
被      告  戊○○
前列二人共同
訴訟代理人  丙○○
上列當事人間請求分割共有物事件，本院於民國99年6月10日言
詞辯論終結，判決如下：
    主  文
(一)兩造共有之彰化市○○段南郭小段第0000-000地號土地、地目
  建、面積36平方公尺土地及同地段第0000-000地號土地、地目
  建、面積9平方公尺土地，均應予變價，所得價金由兩造按原
  告甲○○三分之一，被告丁○○三分之一，被告戊○○三分之
  一原應有部分比例分擔。
(二)訴訟費用由原告甲○○負擔三分之一，被告丁○○負擔三分之
  一，被告戊○○負擔三分之一。
    事實及理由
一、原告起訴主張略以：系爭坐落彰化市○○段南郭小段第0000
    -000地號、第0000-000地號土地2 筆，地目均為建，面積分
    別為36平方公尺及9 平方公尺，合計為45平方公尺，為兩造
    所共有，應有部分均為三分之一。因系爭2 筆土地，其使用
    目的並無不能分割之情形，復無契約訂定不分割之期限，因
    面積狹小，使用上未能符合面臨路寬15至25公尺道路之最小
    寬度4 公尺及最小深度16公尺之建築許可標準，且分割後原
    告及被告2 人僅取得12平方公尺，約3.63坪且其中之第0000
    -000地號土地使用分區○○○○○道路用地，性質上亦屬不
    能供建築使用之土地，請求變價分割如主文所示，又被告雖
    希望原物分割，但原物分割後不利使用，故不同意等語。
二、被告則略以：系爭土地祖傳土地，因被政府徵收作為道路使
    用面積減少約三分之二，是被告二人從小長大之地，有血濃
    於水之感情，希望保留原物作為停車位或擺攤做小生意用，
    又與系爭195-003 地號相鄰之同地段第158 地號土地所有權
    人為陳尊聘及趙美金，原告土地持分之贈與人亦同為該2 人
    ，原土地所有人不思購買被告等土地以達合併使用之目的，
    卻逆向操作將之贈與原告，以達原告主張之無法單獨建築之
    藉口，且原告預期將無人投標，以達安排第三人低價買入，
    逼迫被告二人無奈低價賣出，原告如主張無法單獨建築使用
    ，為何不直接賣給鄰地有需要合併蓋房子之陳尊聘及趙美金
    ，由於以上之理由，被告請求駁回原告之訴，又不得已要分
    割，希望原物分割由北至南為三部分等語資為抗辯。
三、經查：原告主張系爭2筆土地為兩造所共有，各共有人應有
    部分各為3分之1。又系爭土地並無因物之使用目的不能分割
    之情形，兩造就系爭土地亦未訂有不分割協議，且又無法協
    議分割之事實，業據其提出土地登記謄本、地籍圖謄本在卷
    為證，經核相符，應信為真實。是以原告依據民法第823條
    第1項、第824條第2項規定，請求分割系爭2筆土地，於法有
    據，應准所許。
四、至分割方案，本院審酌：(1)系爭2 筆土地雖相互毗鄰，其中
    系爭第0000-000地號土地坐落於旭光路及南校街之夾角，其
    中系爭第0000-000地號土地臨接南校街及旭光路，其中旭光
    路約寬25公尺，南郭街約12公尺，有本院99年4 月9 日會同
    彰化縣彰化地政事務所至現地勘驗有相關筆錄附卷，因系爭
    土地面積僅有45平方公尺，因面積狹小，如須供建築使用上
    未能符合面臨路寬15至25公尺道路之最小寬度4 公尺及最小
    深度16公尺之建築許可標準，此有原告所提彰化縣畸零地使
    用自治條例第3 條之規定可稽，且分割後原告及被告2 人僅
    取得12平方公尺，約3.63坪且其中之第0000-000地號土地使
    用分區○○○○○道路用地，性質上亦屬不能供建築使用之
    土地，依上所述，如按原物為分割，共有人分得之土地甚小
    且會造成畸零地，不利建築使用，徒然減損系爭土地之經濟
    效用，故本件土地性質上不能原物為分割，只得予以變價，
    所得價金各按應有部分比例分配予各共有人，以符合分割共
    有物應消滅共有關係及公平合理之意旨。(2)雖被告抗辯以原
    告為土地所有權移轉取得系爭土地應有部分別有盤算，希冀
    低價取得系爭土地再與原讓與人合併使用土地等語，按民法
    第823 條第1 項規定「各共有人，除法令另有規定外，得隨
    時請求分割共有物。但因物之使用目的不能分割或契約訂有
    不分割之期限者，不在此限」，共有人請求分割共有物為合
    法權利之行使，除超越權利行使之外部界限即民法第148 條
    所規定之「權利之行使，不得違反公共利益，或以損害他人
    為主要目的。行使權利，履行義務，應依誠實及信用方法。
    」情形，可限制權利人行使權利，被告自不能以模擬忖度之
    事實任意指摘他人權利之行使，其抗辯自不足採。(3)綜上，
    本院審酌兩造之利益及意願，並顧及土地資源合理分配及經
    濟效益，認為原告主張以變價分割方法，將共有物變賣分配
    價金予共有人，核屬適當，應予採用，爰諭知分割方法如主
    文第1 項所示。
五、又因共有物分割、經界或其他性質上類似之事件涉訟，由敗
    訴當事人負擔訴訟費用顯失公平者，法院得酌量情形，命勝
    訴之當事人負擔其一部，民事訴訟法第80條之1定有明文。
    本件係因分割共有物事件涉訟，兩造之行為，均可認係按當
    時之訴訟程度為伸張或防衛權利所必要，爰諭知兩造按原應
    有分部比例分擔訴訟費用，認為公允。
六、本件事證已臻明確，兩造其餘主張及舉證，經審酌後與判決
    結果不生影響，爰不再一一論述，併此敘明。
七、結論：原告之訴為有理由，並依民事訴訟法第78條、第80條
    之1、第85條第1項但書，判決如主文。
中    華    民    國    99    年    6    月    24    日
                  民事第二庭    法  官  李言孫
以上正本係照原本作成。
如對判決上訴，應於判決送達後20日內向本院提出上訴狀。
中    華    民    國    99    年    6     月   29    日
                                書記官  詹國立

司法院資訊處製作；財團法人民間司法改革基金會備份。
